---
title: '1406'
author: "Valentina Nauchi"
date: "2024-06-14"
output: html_document
---

```{r}
setwd("C:/1406")
```

#Exportamos la data 
```{r}
library(rio)
data1 = import("Latinobarometro2023.rdata")
```

```{r}
data1$idenpa=as.factor(data1$idenpa)
data1$idenpa=factor(data1$idenpa,
                levels = levels(data1$idenpa),
                labels = c("Argentina", "Bolivia", "Brasil", "Colombia", "Costa Rica" , "Chile" , "Ecuador", "El Salvador", "Guatemala", "Honduras", "México", "Nicaragua", "Panamá", "Paraguay", "Perú", "Uruguay", "Venezuela"),
                ordered = F)
```

Filtramos para tener solamente los datos de PERÚ

```{r}
library(dplyr)
peru <- data1 %>%
filter(idenpa=="Perú")
```

```{r}
names(peru)=gsub(pattern = "NUMENTRE",
replacement = "NumEntre",x = names(peru))
```

Ahora: Renombramos las variables y nos quedamos con los datos de nuestro interés 

#VARIABLES INDEPENDIENTES 
Satisfacción con la democracia 
```{r}
names(peru)=gsub(pattern = "P11STGBS.A",
                           replacement = "satis_dem",
                           x = names(peru))
```

```{r}
table(peru$satis_dem)
```
```{r}
library(dplyr)
peru = peru %>%
  filter(satis_dem %in% c(1,2,3,4))
```

```{r}
table(peru$satis_dem)
```
Creencias 

```{r}
names(peru)=gsub(pattern = "P10STGB",
                           replacement = "creencias",
                           x = names(peru))
```


```{r}
library(dplyr)
peru = peru %>%
  filter(creenciasS %in% c(1,2,3))
```

#VARIABLES DE CONTROL 
#ETNIA 

```{r}
names(peru)=gsub(pattern = "S7",
                           replacement = "etnia",
                           x = names(peru))
```

```{r}
library(dplyr)
peru = peru %>%
  filter(etnia %in% c(2,3,4,6))
table(peru$etnia)
```


#CLASE SOCIAL - ESTRATO
```{r}
names(peru)=gsub(pattern = "S2",
                           replacement = "estrato",
                           x = names(peru))
```

```{r}
library(dplyr)
peru = peru %>%
  filter(estrato %in% c(1,2,3,4,5))
table(peru$estrato)
```

#PARTIDO POLITICO - FAMPART
#En el caso de esta variable, al tener muchas categorías lo que estamos haciendo es separar los datos en "Si se identidifica con un partido político" = 1, "No se identifica con ningún partido político" = 0

```{r}
names(peru)=gsub(pattern = "fampart",
                           replacement = "partido_pol",
                           x = names(peru))
```

```{r}
table(peru$partido_pol)
```


```{r}
library(dplyr)
peru = peru %>%
  filter(partido_pol %in% c(0,20,30,40,50,60,70,80,98))
```

```{r}
table(peru$partido_pol)
```

Ya que esta variable tiene muchas categorías, haremos una condición: Si pertene a un partido político será 1 de lo contrario será  0 
```{r}
peru$partido_pol <- ifelse(peru$partido_pol != 0, 1, 0)
table(peru$partido_pol)
```


#VARIABLE DEPENDIENTE - CONFIANZA EN LAS INSTITUCIONES 
```{r}
names(peru)=gsub(pattern = "P13ST.D",
                           replacement = "Congreso",
                           x = names(peru))
```

```{r}
names(peru)=gsub(pattern = "P13ST.E",
                           replacement = "Gobierno",
                           x = names(peru))
```

```{r}
names(peru)=gsub(pattern = "P13ST.G",
                           replacement = "Partidos_Politicos",
                           x = names(peru))
```

```{r}
names(peru)=gsub(pattern = "P13ST.I",
                           replacement = "Presidente",
                           x = names(peru))
```

#DATOS PERDIDOS 
```{r}
total_na <- sum(is.na(peru))
print(paste("Total de valores NA:", total_na))
```

```{r}
table(peru$Congreso)
```
```{r}
library(dplyr)
peru = peru %>%
  filter(Congreso %in% c(1,2,3,4))
table(peru$Congreso)
```
```{r}
table(peru$Gobierno)
```
```{r}
library(dplyr)
peru = peru %>%
  filter(Gobierno %in% c(1,2,3,4))
table(peru$Gobierno)
```
```{r}
table(peru$Partidos_Politicos)
```
```{r}
library(dplyr)
peru = peru %>%
  filter(Partidos_Politicos %in% c(1,2,3,4))
table(peru$Partidos_Politicos)
```

```{r}
table(peru$Presidente)
```
```{r}
library(dplyr)
peru = peru %>%
  filter(Presidente %in% c(1,2,3,4))
table(peru$Presidente)
```

```{r}
library(writexl)

MIPAIS <- peru [,c("numentre","satis_dem", "creenciasS", "etnia", "estrato", "partido_pol", "Congreso", "Gobierno", "Partidos_Politicos", "Presidente")]
```


#EFA 2 

```{r}
names(MIPAIS)
```

```{r}
dontselect=c("numentre","satis_dem","creenciasS","etnia","estrato", "partido_pol")
select=setdiff(names(MIPAIS),dontselect) 
DF=MIPAIS[,select]

# usaremos:
library(magrittr)
head(DF,10)%>%
    rmarkdown::paged_table()
```
#Calculemos las correlaciones entre todas las variables

```{r}
DF$Congreso= as.numeric(DF$Congreso)
DF$Gobierno= as.numeric(DF$Gobierno)
DF$Partidos_Politicos= as.numeric(DF$Partidos_Politicos)
DF$Presidente= as.numeric(DF$Presidente)
```

```{r}
library(polycor)
```

```{r}
corMatrix=polycor::hetcor(DF)$correlations
```

```{r}
round(corMatrix,2)
```
```{r}
library(ggcorrplot)

ggcorrplot(corMatrix)
```

```{r}
library(psych)
psych::KMO(corMatrix) 
```
```{r}
cortest.bartlett(corMatrix,n=nrow(DF))$p.value>0.05
```
```{r}
library(matrixcalc)

is.singular.matrix(corMatrix)
```

```{r}
fa.parallel(DF, fa = 'fa',correct = T,plot = F)
```


```{r}
library(GPArotation)
resfa <- fa(DF,
            nfactors = 1,
            cor = 'mixed',
            rotate = "varimax", #oblimin?
            fm="minres")
print(resfa$loadings)
```

```{r}
sort(resfa$communality)
```
```{r}
regresFactors=as.data.frame(resfa$scores)%>%head()
```


```{r}
MIPAIS$confianza_instituciones <- resfa$scores

head(MIPAIS)

```

```{r}
names(MIPAIS)=gsub(pattern = "confianza_instituciones",
                           replacement = "conf_inst",
                           x = names(MIPAIS))
```


#Rescale confianza en las instituciones 

```{r}
range(MIPAIS$conf_inst, na.rm = TRUE)

MIPAIS$confianza <- cut(
  MIPAIS$conf_inst,
  breaks = 10,                    # Dividir en 10 categorías
  labels = 1:10,                  # Etiquetar las categorías del 1 al 10
  include.lowest = TRUE           # Incluir el valor mínimo en la primera categoría
)

# Convertir a numérica si es necesario
MIPAIS$confianza <- as.numeric(as.character(MIPAIS$confianza))

# Verificar los primeros registros para asegurarse de que la recategorización funcionó
head(MIPAIS[, c("conf_inst", "confianza")])

```

```{r}
table(MIPAIS$confianza)
```

#Crear una columna que indique: Si el puntaje es >=7 sí confia (1) de lo contrario no confía (0)
```{r}
MIPAIS$confia <- ifelse(MIPAIS$confianza >= 7, "1", "0")

head(MIPAIS[, c("confianza", "confia")])
```



library(writexl)
write_xlsx(MIPAIS, "MiPais-Completo.xlsx")


```{r}
library(writexl)

DATAFINAL <- MIPAIS [,c("numentre","satis_dem", "creenciasS", "etnia", "estrato", "partido_pol", "confianza", "confia")]
```

Descargamos nuestra data final para realizar nuestras regresiones 

```{r}
write_xlsx(DATAFINAL, "perufinal.xlsx")
```



#REGRESIÓN LINEAL MULTIPLE 

```{r}
library(rio)
PERU= import("perufinal.xlsx")
```

```{r}
str(PERU)
```
#GRAFICOS DE CORRELACIÓN 

```{r}
ggplot(PERU, aes(x = factor(`satis_dem`), y = `confianza`)) +
  geom_boxplot(fill = "gold", alpha = 10) +
  labs(title = "Correlación entre Confianza en las instituciones y Satisfacción de la democracia",
       x = "Satisfacción de la Democracia",
       y = "Confianza en las Instituciones") +
  theme_minimal()
```

```{r}
ggplot(PERU, aes(x = factor(creenciasS), y = `confianza`)) +
  geom_boxplot(fill = "skyblue", alpha = 10) +
  labs(title = "Correlación entre Confianza en las instituciones y Creencias",
       x = "Creencias",
       y = "Confianza en las Instituciones") +
  theme_minimal()
```

#Hacemos un summary de nuestra variable de interes "Confianza"

```{r}
summary(PERU$confianza)
```
```{r}
library(DescTools)

allStats=c(summary(PERU$confianza),
  sd=sd(PERU$confianza),
  skew=Skew(PERU$confianza),
  kurt=Kurt(PERU$confianza),
  cv=CoefVar(PERU$confianza))
allStats
```

```{r}
library(ggplot2)

base=ggplot(data=PERU,
            aes(x=confianza))
histogram= base + geom_histogram(aes(y = after_stat(density)),
                 colour = 1, fill = "pink",bins=10) +  
    stat_function(fun = dnorm,
                  args = list(mean = allStats['Mean'],
                              sd = allStats['sd']),col='red')
    
histogram

```

```{r}
# hipotesis en R
modelo1=formula(confianza~ satis_dem + etnia + estrato + partido_pol + creenciasS)
```

```{r}
reg1=lm(modelo1,data=PERU)
```


#LINEALIDAD

```{r}
# linea roja debe tender a horizontal
plot(reg1, 1)
```

#HOMOCEDASTICIDAD 
```{r}
# linea roja debe tender a horizontal
plot(reg1, 3)
```

```{r}
library(lmtest)
# null: modelo homocedastico
resBP=bptest(reg1)
data.frame(list('BP'=resBP$statistic,
             'df'=resBP$parameter,
             "p-value"=resBP$p.value))
```

#NORMALIDAD DE RESIDUOS
```{r}
# puntos cerca a la diagonal?
plot(reg1, 2)
```

```{r}
#NULL: Datos se distribuyen de manera normal
resSW=shapiro.test(reg1$residuals)
data.frame(list('SW'=resSW$statistic,
             "p-value"=resSW$p.value))
```


#NO MULTUCOLINEALIDAD
```{r}
library(DescTools)
# > 5 es problematico
VIF(reg1) 
```


#VALORES INFLUYENTES
```{r}
plot(reg1, 5)
```


```{r}
checkReg2=as.data.frame(influence.measures(reg1)$is.inf)
checkReg2[checkReg2$cook.d & checkReg2$hat,c('cook.d','hat')]
```


Lo que queremos ver en esta regresión es que tanto influyen las variables independientes en la confianza en las instituciones. Entonces tomaremos satis_dem , creenciasS, etnia, estrato, partido_pol
```{r}
str(PERU)
```

```{r}
PERU=PERU[complete.cases(PERU),]
```


```{r}
seleccion=c("satis_dem","creenciasS","etnia","estrato",
            "partido_pol","confia")
PERU[,seleccion]=lapply(PERU[,seleccion],as.factor)
```


```{r}
peruStats=summary(PERU[,-1])
peruStats
```

```{r}
reg1=lm(modelo1,data=PERU)
summary(reg1)
```

```{r}
library(ggplot2)
library(broom)
library(dotwhisker)

model_tidy <- tidy(reg1)

dwplot(model_tidy) +
  theme_minimal() +
  labs(title = "Coeficientes del Modelo de Regresión",
       x = "Estimación",
       y = "Predictor")

```


#REGRESIÓN LOGÍSTICA 

#DICOTOMIZANDO LA SATISFACCIÓN A SATISFECHO Y NO SATISFECHO 
```{r}
library(dplyr)

# Suponiendo que tu data frame se llama peru_data
PERU <- PERU %>%
  mutate(satisdem_dic = if_else(satis_dem %in% c(3, 4), 1, 0))

# Ver los primeros registros para verificar
head(PERU)

```

#DICOTOMIZANDO ESTRATO A CLASE ALTA Y CLASE BAJA 
Si es Clase Alta = 1 y si es Clase Baja=0 

```{r}
table(PERU$estrato)
```
```{r}
PERU <- PERU %>%
  mutate(estrato_dic = if_else(estrato %in% c(1,2), 1, 0))
table(PERU$estrato_dic)
```
#DICOTOMIZANDO CREENCIAS 
Si cree que la democracia es la mejor de gobierno será 1 de lo contrario será 0

```{r}
table(PERU$creenciasS)
```

```{r}
PERU <- PERU %>%
  mutate(creencias_dic = if_else(creenciasS %in% c(1), 1, 0))
table(PERU$creencias_dic)
```
#ETNIA LA DEJAREMOS COMO TAL 

```{r}
table(PERU$etnia)
```
```{r}
PERU$etnia = as.factor(PERU$etnia)
```


```{r}
library(tidyverse)
library(car)
```



```{r}
library(car)
modelo <- glm(confia ~ satisdem_dic + creencias_dic + estrato_dic + partido_pol + etnia, 
              data = PERU, family = binomial)

# Resumen del modelo
summary(modelo)

```
```{r}
exp(coef(modelo))
```
PARA LA ETNIA
```{r}
dep=PERU$confia # a la fila
ind=PERU$etnia # a la columna

volsexTable=table(dep,ind,dnn = c('confia','etnia'))
library(kableExtra)
### suma por fila y columna
addmargins(volsexTable)%>%
    kable(caption = "Tabla de Contingencia: 'Confía' y 'Etnia'")%>%
    kableExtra::kable_styling(full_width = F)
```
2: BLACK 
3: INDIGENOUS
4: MESTIZO 
6: WHITE


#EFECTOS MARGINALES 

```{r}
library(margins)
library(kableExtra)
marginalsData=summary(margins(modelo))
marginalsData%>% kable(caption = "Efectos Marginales Promedio (AME)") %>%kableExtra::kable_styling(full_width = T)

```

```{r}
library(ggplot2)
base= ggplot(marginalsData,aes(x=factor, y=AME)) + geom_point()
base +  geom_errorbar(aes(ymin=lower, ymax=upper))
```
#SI EL COVARIADO INCLUYE A CERO NO SERÁ SIGNIFICATIVO 


#CLUSTERIZACIÓN 


```{r}
library(cluster)
library(factoextra)

# Supongamos que tu base de datos se llama 'PERU'

# Convertir la variable 'etnia' a One-Hot Encoding
one_hot_etnia <- model.matrix(~ etnia - 1, data = PERU)

# Convertir las columnas generadas a factores y luego a data frame
one_hot_etnia <- as.data.frame(lapply(as.data.frame(one_hot_etnia), as.factor))

# Añadir las nuevas columnas a la base de datos original
PERU <- cbind(PERU, one_hot_etnia)

# Asegurarse de que todas las variables dicotómicas estén en formato factor
PERU$satisdem_dic <- as.factor(PERU$satisdem_dic)
PERU$creencias_dic <- as.factor(PERU$creencias_dic)
PERU$estrato_dic <- as.factor(PERU$estrato_dic)
PERU$partido_pol <- as.factor(PERU$partido_pol)

# Seleccionar solo las variables necesarias para la clusterización
variables_para_cluster <- PERU[, c("satisdem_dic", "creencias_dic", "estrato_dic", "partido_pol", colnames(one_hot_etnia))]

# Convertir data frame a matriz de disimilitud usando Gower's distance
dissimilarity_matrix <- daisy(variables_para_cluster, metric = "gower")


# PAM (Partitioning Around Medoids) con el número óptimo de clústeres determinado
pam_result <- pam(dissimilarity_matrix, k = 3) # Ajusta 'k' según el resultado de los métodos anteriores
print(pam_result)
PERU$cluster_pam <- pam_result$clustering
table(PERU$cluster_pam)

```

```{r}
library(kableExtra)
set.seed(123)
res.pam=pam(variables_para_cluster,3,cluster.only = F)

#nueva columna
pam_result$pam=res.pam$cluster

# ver

head(pam_result,15)
```

```{r}
fviz_silhouette(res.pam,print.summary = F)
```
```{r}
names(PERU)
```



```{r}
library(writexl)

PARADASH <- PERU [,c("numentre", "satis_dem", "creenciasS", "etnia", "estrato", "partido_pol", "confianza", "confia", "satisdem_dic", "estrato_dic", "creencias_dic", "etnia2", "etnia3", "etnia4", "etnia6", "cluster_pam")]

write_xlsx(PARADASH,"C:/1406/paradash1.xlsx")

```


